臺灣士林地方法院刑事判決　　　　　　　 96年度易字第255號
公　訴　人　臺灣士林地方法院檢察署檢察官
被　　　告　丁○○○
　　　　　　　　　　　指定送達.
上列被告因詐欺案件，經檢察官提起公訴（95年度偵緝字第15號
），本院判決如下：
    主  文
丁○○○連續犯詐欺取財罪，處有期徒刑壹年貳月，減為有期徒
刑柒月。
    事  實
一丁○○○於民國86年7月5日自任會首，召集如附表一所示每會
  新台幣（下同）20,000元之民間互助會（下稱甲合會），乙○○、甲○○經由其姐即丁○○○之同事丙○○介紹而各參加1
  會（甲○○該會，事實上為其與丙○○各1/2） ；復於89年7
  月10日自任會首，召集如附表二所示每會10,000元之民間互助
  會（下稱乙合會），戊○○及其弟洪志琳亦經由丙○○介紹，
  各參加該互助會2 會。丁○○○與上開二合會會員均約定開標
  地點在斯時其居住之臺北市○○區○○街15巷45號2 樓，且各
  活會會員應繳納之會款應於每期開標3 日內匯至丁○○○在合
  作金庫商業銀行城東分行（下稱合庫城東分行）開設之第0000
  000000000 帳號帳戶內。因丁○○○並不認識丙○○介紹參加
  上開合會之乙○○、甲○○、戊○○、洪志琳，故上開合會每
  期得標人、標金及活會會員應繳納之款項，均由丁○○○告知
  丙○○，再由丙○○轉告乙○○、甲○○、戊○○3 人，戊○○再轉知洪志琳，由洪志琳交付款項予戊○○匯至丁○○○上
  開帳戶，乙○○、甲○○部分則委由丙○○匯款。嗣丁○○○
  因財務困難，無法繼續前開合會，並於89年11月初搬離上址，
  甲、乙合會遂分別自89年11月5 日及89年11月10日起停標。丁○○○明知前述合會已停標，竟基於意圖為自己不法所有之概
  括犯意，隱瞞上開合會已停標之事實，於甲合會原定開標之89
  年11月5 日、同年12月5 日、同年12月20日（此期為加標）及
  90年1 月5 日，暨乙合會預定開標之89年11月10日、同年12月
  10日、90年1 月10日，分別致電不知情之丙○○告知其他會員
  得標，並請丙○○轉告乙○○、甲○○、戊○○、洪志琳等人
  繳納活會會員會款，丙○○不疑有他，遂轉知乙○○、甲○○
  、戊○○等人，使其等陷於錯誤，乙○○、甲○○遂將款項交
  予丙○○，丙○○連同自己應給付之部分，先後於89年11月9
  日、12月8 日、12月26日、90年1 月12日，將27,400元、
  27,600元、28,000元、27,600元匯入丁○○○前述帳戶，繳交
  會單登記乙○○、甲○○2 會之活會會款。戊○○則向洪志琳
  取得款項後，連同其應繳之款項，於89年11月13日（此筆款項
  於89年11月14日入丁○○○前述帳戶內）、89年12月11日、90
  年1 月12日，在自動櫃員機分別轉帳35,200元至丁○○○前述
  合庫城東分行帳戶內，丁○○○計詐得216,200 元，並於其等
  款項匯入後即提領花用，嗣丙○○經友人告知，始知丁○○○
  已停會，而悉上情。
二案經乙○○、甲○○、戊○○訴由臺北市政府警察局內湖分局
  報告臺灣士林地方法院檢察署檢察官偵查起訴。
    理  由
一訊據被告丁○○○，固坦承因財務困難，致使所召開之前述互
  助會，於89年11月起開始停會，停會時甲合會之會員乙○○、
  甲○○，及乙合會之會員戊○○、洪志琳均仍為活會，伊合庫
  城東分行帳戶於89年11月至90年1 月間，確有上揭款項匯入等
  情不諱，惟矢口否認詐欺犯行，辯稱：合會停會時伊即告知丙○○，並表示待伊房屋處分後，即會返還款項，另因有向伊姪
  子借款，故以為帳戶匯進之款項係伊姪子匯入云云，經查：
  (一)被告於86年7 月5 日、89年7 月10日分別自任會首，召集如
    附表一、二所示之互助會，並約定會員將應繳納之款項匯入
    其合庫城東分行帳戶內。乙○○、甲○○各參加甲合會1 會
    ，甲○○參加之該會實際上為甲○○與丙○○各1/2 ，戊○○及洪志琳則參加乙合會各2 會。後被告因財務困難，上開
    合會自89年11月起即未再開標而停會，甲、乙合會停會時，
    乙○○、甲○○、戊○○、洪志琳均仍為活會等情，為被告
    自承不諱，核與證人丙○○、乙○○、戊○○於本院審理所
    述相符（見本院96年7 月17日審理筆錄），並有上述甲、乙
    2 會之會單在卷可憑（見90年度發查字第150 號卷第7 、8
    頁，堪可認定。
  (二)乙○○、甲○○、戊○○、洪志琳與被告並不相識，乃經由
    丙○○介紹而參加上開互助會，被告於開標後，告知丙○○
    得標之會員、標息及活會會員應繳納之款項，丙○○再轉知
    乙○○、甲○○、戊○○，乙○○、甲○○即將應給付之會
    款交予丙○○，丙○○再連同其應給付之款項匯至被告前述
    合庫城東分行帳戶內，戊○○則轉知洪志琳，並將洪志琳及
    其應給付之會款匯至被告上揭帳戶。89年11月上開合會停標
    時，被告並未告知丙○○，乃隱瞞上開合會已停標之事實，
    而於甲合會原定開標之89年11月5 日、同年12月5 日、同年
    12月20日及90年1 月5 日，暨乙合會預定開標之89年11月10
    日、同年12月10日、90年1 月10日，分別致電丙○○告知其
    他會員得標，並請丙○○轉告乙○○、甲○○、戊○○、洪
    志琳等人繳納活會會員會款，丙○○乃轉告乙○○、甲○○
    、戊○○等人，乙○○、甲○○仍循慣例委託丙○○支付會
    款，丙○○連同其應給付部分，分別在前揭日期匯上述款項
    至被告合庫城東分行帳戶內，戊○○亦依丙○○告知之款項
    ，於前載日期，匯如前述之金額入被告合庫城東分行帳戶，
    以繳納其與洪志琳之會款，上開款項旋經被告提領花用等情
    ，業據證人乙○○、戊○○、丙○○於本院審理時結證綦詳
    （見本院96年7 月17日審理筆錄），並有合作金庫存款憑條
    （95年度偵緝字第15號卷第36頁）、戊○○臺北銀行大安分
    行000000000000號帳戶存摺影本（見上開偵卷第44、46、47
    頁，分別轉35,218元，其中18元係轉帳之手續費，未匯入被
    告帳戶）、被告合庫城東分行96年5 月16日合金城東營字第
    0960 002291 號函檢送之被告前述帳戶交易明細表（附於本
    院卷）在卷可參，堪可認定。證人丙○○雖證稱：伊均已匯
    款方式將會款匯至被告帳戶，並未使用過ATM 轉帳，被告合
    庫城東分行帳戶內89年11月9 日以金融卡轉入之27,400元非
    伊存入云云，然查證人乙○○證稱：伊參加甲合會均委託丙○○繳交會款，會款繳至90年1 、2 月間等語，而證人丙○○亦證稱：89年11月至90年1 月間，伊均有將甲合會中伊與
    甲○○參加之1 會，及乙○○所參加1 會之會款匯入被告合
    庫城東分行帳戶內等語，堪認丙○○、乙○○、甲○○於89
    年11月有繳交會款。再依乙○○、甲○○所提甲合會會單之
    記載，89年11月5 日得標金額為6,300 元（見90年發查字第
    150 號卷第7 頁），是乙○○、甲○○2 會應繳付之會款計
    為27,400元【 (20,000－6,300)×2 ＝27,400】，而細酌被
    告合庫城東分行上揭帳戶交易明細，89年11月間僅9 日有以
    金融卡轉入27,400元，依上諸端，堪認89年11月9 日以金融
    卡轉入27,400元，應係丙○○匯入。丙○○證稱：被告合庫
    城東分行帳戶89年11月9 日以金融卡轉入之27,400元，非伊
    匯入云云，應係時久記憶不清，所為錯誤之證述。
  (三)被告雖辯稱：伊有將停會之事告知丙○○，另因有向伊姪子
    借錢，並請伊姪子將款項匯入伊合庫城東分行帳戶，故以為
    乙○○、甲○○、戊○○等人匯入之款項為伊姪子所借之款
    項，伊並不知乙○○、甲○○、戊○○等人有匯會款入伊帳
    戶云云，查證人丙○○堅決否認被告曾告知其互助會停會之
    事，且若丙○○知被告互助會於89年11月起即停會，則其與
    乙○○、甲○○、戊○○、洪志琳等人已繳交之會款，尚且
    需向被告催討，豈會再匯款入被告帳戶？顯見被告辯稱：有
    將停會之事告知丙○○云云，為臨訟卸責之詞。再查被告對
    其於89年11月至90年1 月間，合庫城東分行帳戶內所餘之金
    額當知之甚詳，對不斷有人匯款入內，豈有不知之理，被告
    雖辯稱：以為是伊姪子匯給伊之借款云云，然查一般借款，
    借款人與貸與人借款金額、清償期、給付借款時間，均約定
    甚詳，果被告確向其姪子借錢，就上開各情豈會不詳細約定
    ，而僅含糊約定盡量匯錢至被告合庫城東分行內？且倘被告
    確向其姪子借錢，何以於偵查及本院準備程序時隻字未提，
    被告辯稱：伊以為帳戶內之上開款項乃伊姪子匯進之借款云
    云，顯係臨訟編篡之詞，不足採信。另本件被告明知甲、乙
    合會已停會，予以隱瞞，仍致電丙○○欲收取會款，被告已
    有積極施用詐術之行為，並非僅以不作為之方式施用詐術，
    起訴書認被告以不作為方式施用詐術，尚有誤會，附此敘明
    。
  (四)綜上所述，被告所辯無非卸責之詞，不足採信。本件事證明
    確，被告犯行洵堪認定，應依法論科。
二論罪科刑：
  (一)新舊法比較：
    按被告行為後，刑法於94年2 月2 日修正公布，95年7 月1
    日施行，而刑法施行法亦於95年6 月14日增訂第1 條之1 。
    修正後刑法第2 條第1 項規定：「行為後法律有變更者，適
    用行為時之法律。但行為後之法律有利於行為人者，適用最
    有利於行為人之法律。」，係規範行為後法律變更所生新舊
    法律比較適用之準據法，於新法施行後，應適用修正後刑法
    第2 條第1 項之規定，為「從舊從輕」之比較（此條項規定
    ，僅係新、舊法之比較適用之宣示性指導原則，並非實體刑
    罰法律，自不生行為後法律變更之比較適用問題）。且比較
    時應就罪刑有關之共犯、未遂犯、想像競合犯、牽連犯、連
    續犯、結合犯，以及累犯加重、自首減輕暨其他法定加減原
    因（如身分加減）與加減例等一切情形，綜其全部罪刑之結
    果而為比較（最高法院95年第8 次刑事庭會議決議參照）。
    經查：
    被告行為時刑法第339 條第1 項之法定刑為「5 年以下有
      期徒刑、拘役或科或併科1 千元以下罰金」。查被告行為
      時，刑法分則編各罪所定罰金刑之貨幣單位原為銀元，修
      正前刑法第33條第5 款規定：「罰金：1 元（銀元）以上
      。」，而依罰金罰鍰提高標準條例規定，就72年6 月26日
      前修正之刑法部分條文罰金數額提高2 至10倍，其後修正
      者則不提高倍數，並依現行法規所定貨幣單位折算新臺幣
      條例規定，以銀元1 元折算新臺幣3 元；修正後刑法第33
      條第5 款規定：「罰金：新臺幣1,000 元以上，以百元計
      算之。」，刑法第33條第5 款所定罰金貨幣單位經修正為
      新臺幣後，刑法分則各罪所定罰金刑之貨幣單位亦應配合
      修正為新臺幣，為使刑法分則編各罪所定罰金之最高數額
      與刑法修正前趨於一致，乃增訂刑法施行法第1 條之1 ：
      「中華民國94年1 月7 日刑法修正施行後，刑法分則編所
      定罰金之貨幣單位為新臺幣。94年1 月7 日刑法修正時，
      刑法分則編未修正之條文定有罰金者，自94年1 月7 日刑
      法修正施行後，就其所定數額提高為30倍。但72年6 月26
      日至94年1 月7 日新增或修正之條文，就其所定數額提高
      為3 倍。」；從而，刑法分則編各罪所定罰金刑之最高數
      額，於上開規定修正後並無不同，惟修正後刑法第33條第
      5 款所定罰金刑最低數額，較之修正前提高，修正前刑法
      第33條第5 款規定為有利於被告。
    被告行為後，刑法業已刪除舊刑法第56條連續犯之規定，
      此刪除雖非犯罪構成要件之變更，但顯已影響行為人刑罰
      之法律效果，自屬法律有變更，依新法第2 條第1 項規定
      ，比較新、舊法結果，仍應適用較有利於被告之行為時法
      律即舊法論以連續犯（最高法院95年第8 次刑事庭會議決
      議參照）。
    經綜合比較，應一體適用修正前刑法之規定。
三核被告所為，係犯行法第339 條第1 項之詐欺取財罪。被告利
  用不知情之丙○○向乙○○、甲○○、戊○○為本件詐欺犯行
  ，為間接正犯。被告先後所犯多次犯行，時間緊接，犯罪構成
  要件相同，顯係基於概括犯意反覆為之，均為連續犯，爰依修
  正前刑法第56條之規定以一罪論，並加重其刑。被告致電丙○○請戊○○、洪志琳繳交乙合會89年11月會款，戊○○遂於89
  年11月13日將其與洪志琳之會款35,200元匯至被告合庫城東分
  行帳戶（於翌日入帳）之詐欺行為，雖未據公訴人於起訴書敘
  及，然檢察官就犯罪事實之一部起訴者，其效力及於全部，此
  部分與公訴人起訴之犯罪事實既具有修正前刑法連續犯之裁判
  上一罪關係，依審判不可分之原則，應為起訴效力所及，實行
  公訴檢察官聲請本院併予審理，自應准許，本院自應併予審究
  。爰審酌被告需錢花用而為此犯行之動機，及其向會員隱瞞合
  會停標之事實，多次致電丙○○，以收取乙○○、甲○○、戊○○、洪志琳等人之會款，待取得被害人戊○○等人款項後，
  即提領花用，暨其犯罪所得之不法利益，犯後否認犯行、飾詞
  狡辯，且取得不法利益迄今5 、6 年仍分文未償還被害人等一
  切情事，量處如主文所示之刑。再按中華民國96年罪犯減刑條
  例第5 條規定：「本條例施行前，經通緝而未於中華民國96年
  12月31日以前自動歸案接受偵查、審判或執行者，不得依本條
  例減刑。」係指於該條例施行前經通緝，而未於該條例施行後
  至96年12月31日前自動歸案者，不得依該條例減刑，如係於該
  條例施行前經通緝，並於該條例施行前經緝獲到案者，應不受
  該條規定不得減刑之限制（最高法院81年度台非字第12號判決
  意旨參照）。本件被告偵查及本院審理中，雖均經通緝到案，
  但係於中華民國96年罪犯減刑條例施行前即已到案，依首開說
  明，並無同條例第5 條之適用，先予敘明。查本件被告犯罪時
  間在96年4 月24日以前，其所犯雖為刑法第339 條第1 項之罪
  ，然其宣告刑未逾有期徒刑1 年6 月，依中華民國96年罪犯減
  刑條例第3 條第1 項第14款之規定，仍符合減刑之要件，爰依
  該條例第2 條第1 項第3 款之規定減其刑期二分之一。
四公訴意旨另認：乙○○、甲○○因被告詐欺之行為，另於90年
  1 月10日委託丙○○匯款27,600元至被告合庫城東分行帳戶內
  ，此部分亦犯刑法第339條第1項之詐欺罪嫌云云，然：
  (一)按犯罪事實應依證據認定之，無證據不得認定其犯罪事實，
    刑事訴訟法第154 條、第301 條第1 項分別定有明文。而刑
    事訴訟上證明之資料，無論為直接證據或間接證據，均須達
    於通常一般之人均不致有所懷疑，而得確信其真實之程度，
    始得據為有罪之認定，若其關於被告是否犯罪之證明未能達
    此程度，而有合理之懷疑存在，致使無從形成有罪之確信，
    根據「罪證有疑，利於被告」之證據法則，即不得據為不利
    被告之認定，此有最高法院76年台上字第4986號判例可稽。
  (二)據證人丙○○於本院審理時證稱：90年1 月間僅於12日匯
    27,600元入被告合庫城東分行帳戶內等語，再參以被告召集
    之甲合會，於90年1 月間並無加標之約定，此有甲合會會單
    在卷可徵。甲合會於90年1 月間既無加標之約定，乙○○、
    甲○○、丙○○即無匯2 次會款之必要，是證人丙○○證稱
    ：90年1 月間僅1 月12日匯會款至被告帳戶等語，應屬事實
    。
  (三)依上，堪認乙○○、甲○○、丙○○並未於90年1 月10日匯
    27,600元至被告合庫城東分行帳戶內，公訴人指訴被告有該
    次詐欺犯行，即屬犯罪不能證明。此部分犯罪不能證明，原
    應為無罪之諭知，然因檢察官認此部分與已起訴且經本院論
    罪科刑部分，有連續犯裁判上一罪關係，爰不另為無罪之諭
    知。
五據上論斷，應依依刑事訴訟法第299 條第1 項前段，刑法第2
  條第1 項、第339 條第1 項、修正前刑法第56條，刑法施行法
  第1 條之1 ，中華民國96年罪犯減刑條例第2 條第1 項第3 款
  、第3條第1項第14款、第7 條，判決如主文。
六本案經檢察官陳銘鋒到庭執行職務
中　　華　　民　　國　　96　　年　　7 　　月　　31　　日
                  刑事第四庭審判長法  官  杜惠錦
                                  法  官  朱瑞娟
                                  法  官  江翠萍
以上正本證明與原本無異。
如不服本判決，應於判決送達後10日內，向本院提出上訴狀。
                                  書記官  陳慧玲
中　　華　　民　　國　　96　　年　　7 　　月　　31　　日
附錄本案論罪科刑法條：
中華民國刑法第339條
意圖為自己或第三人不法之所有，以詐術使人將本人或第三人之
物交付者，處5 年以下有期徒刑、拘役或科或併科1 千元以下罰
金。
以前項方法得財產上不法之利益或使第三人得之者，亦同。
前二項之未遂犯罰之。
附表一（甲合會）：
┌──────┬────┬────┬───────┐
│ 起 迄 時 間│總 會 數│每會金額│標  會  時  間│
├──────┼────┼────┼───────┤
│86年7 月5 日│61會 (  │新臺幣2 │每月5 日晚上8 │
│至90年8 月20│含會首) │萬元，採│時開標，每年4 │
│日          │        │內標    │月、8 月、12月│
│            │        │        │各加標1次。   │
└──────┴────┴────┴───────┘
附表二（乙合會）：
┌──────┬────┬────┬───────┐
│ 起 迄 時 間│總 會 數│每會金額│標  會  時  間│
├──────┼────┼────┼───────┤
│89年7 月10日│17會 (含│新臺幣1 │每月10 日晚上8│
│至90年10月  │會首)   │萬元，採│時開標。      │
│10日        │        │內標    │              │
└──────┴────┴────┴───────┘
